ACORDAO-COMPLETO-2526381

ACÓRDÃO 225/2022 ATA 4/2022 - PLENÁRIO

VISTOS, relatados e discutidos estes autos de pedido de reexame interposto contra o Acórdão 105/2021-TCU-Plenário,
ACORDAM os Ministros do Tribunal de Contas da União, reunidos em sessão do Plenário, ante as razões expostas pelo relator, em:
9.1. não conhecer do pedido de reexame interposto pela empresa Navele Empreendimentos e Serviços Ltda, em razão da ausência de legitimidade, nos termos do art. 48 da Lei 8.443/1992 e arts. 146 e 282 do Regimento Interno/TCU;
9.2. dar ciência desta deliberação à recorrente e aos demais interessados.

Pedido de reexame interposto contra decisão que conheceu da representação a respeito de possível inidoneidade em atestado de capacidade técnico-operacional apresentado em pregão eletrônico para a contratação de serviços de manutenção predial, indeferiu a medida cautelar pleiteada, ordenou a adoção de diversas medidas e arquivou o processo.

Hospital Federal do Andaraí.

3. Interessados/Responsáveis/Recorrentes:
3.1. Recorrente: Navele Empreendimentos e Serviços Ltda (29.762.861/0001-99).

13.1. Ministros presentes: Bruno Dantas (na Presidência), Walton Alencar Rodrigues, Benjamin Zymler (Relator), Augusto Nardes, Vital do Rêgo, Jorge Oliveira e Antonio Anastasia.
13.2. Ministros-Substitutos presentes: Augusto Sherman Cavalcanti, Marcos Bemquerer Costa e Weder de Oliveira.

BENJAMIN ZYMLER

Ministro Bruno Dantas.

Adoto como relatório a instrução elaborada no âmbito da Secretaria de Recursos (peça 63) , cuja proposta de encaminhamento contou com a anuência do titular da unidade técnica (peça 65) :
	"1.
	Identificação do Processo

	TC - Processo 035.187/2020-4
	Espécie Recursal: Pedido de reexame.

	Natureza do Processo: Representação.Unidade Jurisdicionada: Hospital Federal do Andaraí.
	Peça Recursal: R001 - (Peça 61) .Deliberação Recorrida: Acórdão 105/2021-TCU-Plenário - (Peça 50) 

	Nome do Recorrente
	Procuração
	Item Recorridos

	Navele Empreendimentos e Serviços Ltda
	Peça 3.
	N/A

		2.
	Exame Preliminar

		2.1.
	Preclusão Consumativa

	O recorrente está interpondo pedido de reexame contra o Acórdão 105/2021-TCU-Plenário pela primeira vez?
	N/A

	Não há que se falar em análise de preclusão consumativa do expediente em exame, ante a ausência de legitimidade descrita no item 2.3.

		2.2.
	Tempestividade

O pedido de reexame foi interposto dentro do prazo previsto na Lei Orgânica e no Regimento Interno do TCU?

	Nome do Recorrente
	Notificação
	Interposição
	Resposta

	Navele Empreendimentos e Serviços Ltda
	9/3/2021 - RN (peça 62) 
	23/3/2021 - DF
	N/A

	Não há que se falar em análise de tempestividade do expediente em exame, ante a ausência de legitimidade descrita no item 2.3.

		2.3.
	Legitimidade

	Trata-se de recurso interposto por responsável/interessado habilitado nos autos, nos termos do art. 144 do RI-TCU? 
	Não

	Trata-se de pedido de reexame interposto pela empresa Navele Empreendimentos e Serviços Ltda. (peças 61) , por meio do qual requer a reforma do Acórdão 105/2021-TCU-Plenário (peça 50) , proferido em sede de representação.
Em síntese, cuidam os autos de representação, que noticiou possível inidoneidade em atestado de capacidade técnico-operacional apresentado pela empresa Vivacom Comércio e Serviços Ltda. no âmbito do Pregão Eletrônico 10/2018, conduzido pelo Hospital Federal do Andaraí para a contratação de serviços de manutenção predial (peça 50, p.1) .
O processo foi julgado por meio do Acórdão 105/2021-TCU-Plenário (peça 50) que, conheceu da representação, indeferiu a medida cautelar pleiteada, ordenou a adoção de diversas medidas e arquivou o processo. Ademais, no referido acórdão, registrou-se que a empresa Navele, ora recorrente, não deve ser habilitada como interessada.
Irresignada, a representante ingressa com o recurso que ora se analisa, solicitando a modificação da decisão prolatada, além de defender sua legitimidade para interpor recursos no presente caso.
Inicialmente, é de se notar que a interposição de pedido de reexame deve observar o disposto no art. 282 do Regimento Interno/TCU:
Art. 282. Cabe ao interessado demonstrar, na peça recursal, em preliminar, o seu interesse em intervir no processo, nos termos do § 1º do art. 146, devendo a questão ser avaliada no juízo de admissibilidade.
Por sua vez, o art. 146 do RI/TCU dispõe:
Art. 146. A habilitação de interessado em processo será efetivada mediante o deferimento, pelo relator, de pedido de ingresso formulado por escrito e devidamente fundamentado.
§ 1º O interessado deverá demonstrar em seu pedido, de forma clara e objetiva, razão legítima para intervir no processo.
§ 2º O relator indeferirá o pedido que não preencher os requisitos do parágrafo anterior.
A empresa alega que (peça 61, p. 7 e 9) :
...o arquivamento só pode ser efetuado após efetuadas as diligências pertinentes e no caso do Acórdão, foi determinado o arquivamento do processo deixando após o arquivamento facultado a SELOG, já que somente autoriza e não determina a realização não de diligências mas de avaliação de pertinência do aprofundamento da questão mediante a obtenção de mais elementos e maiores informações...
 (...) 
...não se trata de defender interesse da peticionante, mas sim o interesse público, pois falsidade documental em Licitação pública é de interesse público.
 Trata-se de argumentação sucinta e de caráter geral, não demonstrando qualquer razão específica para que seja reconhecida como parte interessada no presente processo e não restando clara a interdependência entre o interesse de intervir e a relação jurídica em questão.
Isso porque a jurisprudência do TCU é bem clara ao entender que o reconhecimento do representante como parte é situação excepcional e depende, além do pedido de ingresso nos autos como interessado, da demonstração de legítima e comprovada razão para intervir no processo (Acórdão 6348/2017-TCU-Segunda Câmara; e Acórdãos 88/2011, 161/2011, 257/2011, 1.944/2013, 292/2014, 1.881/2014, 1.343/2015, 186/2016, 1.251/2017, 1.667/2017, 1.955/2017 e 455/2019, do Plenário) , o que não se dá com a simples participação como licitante em certame sobre o qual se alegam indícios de irregularidade. O reconhecimento fica, em regra, condicionado à possibilidade concreta de lesão a direito subjetivo em decorrência de eventual deliberação que venha a ser adotada pelo Tribunal.
Assim, a demonstração de legítima e comprovada razão para intervir na causa não pode ser fundamentada no questionamento das medidas determinadas por esta Corte, estando, em regra, condicionado à possibilidade concreta de lesão a direito subjetivo seu em decorrência de eventual deliberação que venha a ser adotada pelo Tribunal.
Nesse sentido, vale mencionar o seguinte entendimento firmado mediante o Acórdão 1686/2019-TCU-Plenário:
A mera participação na licitação não gera direito subjetivo a ser defendido perante o TCU e, portanto, não confere a licitante, mesmo como autora da representação, a condição de parte no processo que apura eventuais irregularidades no certame, especialmente no caso em que não houve contratação nem mesmo adjudicação em favor da licitante (grifos acrescidos) .
Ademais, cumpre destacar que consta do próprio acórdão combatido, o Acórdão 105/2021-TCU-Plenário (peça 50) :
Considerando que a representante (Navele Empreendimentos e Serviços Ltda.) não deve ser habilitada como interessada neste processo em razão de não estar comprovada sua razão legítima para intervir; (grifos acrescidos) 
Por todo o exposto, não prospera o argumento da empresa Navele Empreendimentos e Serviços Ltda. de que possui legitimidade para apresentar recurso, por não ter demonstrado sua razão legítima para intervir nos autos, nem a possibilidade concreta de lesão a direito subjetivo próprio, à luz do art. 282 do Regimento Interno/TCU c/c o art. 146 e art. 2º, § 2º, da Resolução-TCU 36/1995, com redação dada pelo art. 1º da Resolução-TCU 213/2008. 

		2.4.
	Interesse

	Houve sucumbência da parte?
	N/A

	Não há que se falar em análise de interesse do expediente em exame, ante a ausência de legitimidade descrita no item 2.3.

		2.5.
	Adequação

	O recurso indicado pelo recorrente é adequado para impugnar o Acórdão 105/2021-TCU-Plenário?
	N/A

	Não há que se falar em análise de adequação do expediente em exame, ante a ausência de legitimidade descrita no item 2.3.

		3.
	Conclusão da Instrução Preliminar

	Em virtude do exposto, propõe-se:
3.1 não conhecer do pedido de reexame interposto pela empresa Navele Empreendimentos e Serviços Ltda, em razão da ausência de legitimidade, nos termos do artigo 48 da Lei 8443/1992 e artigos 146 e 282 do Regimento Interno/TCU;
3.2 encaminhar os autos ao gabinete do relator competente para apreciação do recurso;
3.3 à unidade técnica de origem, dar ciência à recorrente e aos órgãos/entidades interessados do teor da decisão que vier a ser adotada, encaminhando-lhes cópia."

É o relatório.

Andre Luiz Hespanhol Tavares (39.645/OAB-DF), Michel Smarrito Gomes (115.757/OAB-RJ) e outros, representando Navele Empreendimentos e Serviços Ltda.

Não atuou.

REPRESENTAÇÃO. POSSÍVEL IRREGULARIDADE EM DOCUMENTO APRESENTADO POR LICITANTE. CONHECIMENTO. INDEFERIMENTO DO PEDIDO DE CONCESSÃO DE MEDIDA CAUTELAR. PEDIDO DE REEXAME. AUSÊNCIA DE LEGITIMIDADE. NÃO CONHECIMENTO. CIÊNCIA.

REPRESENTAÇÃO (REPR)

Secretaria de Recursos (Serur); Secretaria de Controle Externo de Aquisições Logísticas (Selog).

Cuidam os autos de representação a respeito de possível inidoneidade em atestado de capacidade técnica-operacional apresentado pela empresa Vivacom Comércio e Serviços Ltda. no âmbito do Pregão Eletrônico 10/2018, conduzido pelo Hospital Federal do Andaraí para a contratação de serviços de manutenção predial (peça 50, p.1) .
2.	Por meio do Acórdão 105/2021-TCU-Plenário, este Tribunal conheceu da presente representação, indeferiu a medida cautelar pleiteada, autorizou a Selog a realizar a avaliação de pertinência do aprofundamento da questão mediante a obtenção de mais elementos e maiores informações e arquivou este processo.
3.	A mencionada decisão foi prolatada nos seguintes termos:
"Considerando que esta representação, formulada pela empresa Navele Empreendimentos e Serviços Ltda., noticia possível inidoneidade em atestado de capacidade técnico-operacional apresentado pela empresa Vivacom Comércio e Serviços Ltda. no âmbito do Pregão Eletrônico 10/2018, conduzido pelo Hospital Federal do Andaraí para a contratação de serviços de manutenção predial;
	Considerando que, no âmbito do TC Processo 009.390/2019-7, este Tribunal reconheceu que a redação do edital do Pregão Eletrônico 10/2018 permitiu às licitantes interpretarem que, para fins de sua habilitação, seria suficiente a comprovação de sua capacidade técnico-profissional ou técnico-operacional, alternativamente;
	Considerando que, em decorrência desse entendimento, o TCU determinou que o Hospital Federal do Andaraí retornasse o certame à fase de avaliação da habilitação da empresa Navele, invalidando sua inabilitação pelos motivos até então apresentados pelo pregoeiro;
	Considerando que, apesar do retorno do certame à fase de habilitação, a empresa Navele foi novamente inabilitada, por outros motivos, e foi contratada a empresa Vivacom;
	Considerando que, adotando o mesmo raciocínio que resultou na invalidação da primeira inabilitação da empresa Navele, seria irrelevante para o resultado do Pregão Eletrônico 10/2018 a análise quanto à validade do atestado de capacidade técnico-operacional, já que sua capacidade técnico-profissional restou comprovada por meio de outros documentos então apresentados;
	Considerando o princípio de que não há nulidade sem a comprovação do prejuízo causado;
	Considerando que, nos termos do art. 106, § 2º, inciso I, da Resolução-TCU 259/2014, a situação trazida pela representante é considerada como de baixo risco, por não impactar o contrato decorrente Pregão Eletrônico 10/2018, firmado com a empresa Vivacom;
	Considerando que, em razão de não haver impacto potencial na execução do contrato em curso, a questão aduzida pela representante apresenta materialidade reduzida; 
	Considerando que, nos termos do art. 106, § 3º, da Resolução-TCU 259/2014, "o exame de necessidade de atuação direta do Tribunal avaliará se a atuação corretiva do órgão ou entidade jurisdicionada ou a do órgão de controle interno é suficiente para dar o adequado tratamento ao fato noticiado";
	Considerando que a questão referente à idoneidade dos atestados pode ser adequadamente tratada pelo Hospital Federal do Andaraí, pela Controladoria Geral da União, ou mesmo pelo Ministério Público da União;
	Considerando, entretanto, que eventual interesse na prorrogação do contrato poderia modificar a avaliação quanto à pertinência de acompanhamento da matéria pelo Tribunal e que o aprofundamento da questão dependeria da obtenção de maiores informações por parte da unidade instrutora, conforme contato realizado entre a Selog e o gabinete do Relator;
	Considerando que a representante (Navele Empreendimentos e Serviços Ltda.) não deve ser habilitada como interessada neste processo em razão de não estar comprovada sua razão legítima para intervir;
	Considerando que a petição à peça 47, juntada após a inclusão deste processo na pauta de julgamento de 27/1/2020, não modifica o entendimento acima consignado;
	Os Ministros do Tribunal de Contas da União ACORDAM, por unanimidade, com fundamento nos arts. 143, inciso III, 235 e 237, inciso VII, do Regimento Interno do TCU e nos arts. 103, § 1º, e 106, caput e §§ 2º, inciso I, 3º e 4º, inciso II, da Resolução-TCU 259/2014 e de acordo com os pareceres emitidos nos autos, em conhecer a presente representação, indeferir a medida cautelar pleiteada, adotar as medidas abaixo indicadas e arquivar este processo.
1. Processo TC-Processo 035.187/2020-4 (REPRESENTAÇÃO) 
[...]
	1.8. Determinações/Recomendações/Orientações:
	1.8.1. dar ciência desta deliberação ao Hospital Federal de Andaraí, à Controladoria Geral da União e ao Ministério Público da União e conceder-lhes acesso eletrônico aos autos, para eventual adoção de medidas que entenderem cabíveis;
	1.8.2. autorizar a Selog a realizar a avaliação de pertinência do aprofundamento da questão mediante a obtenção de mais elementos e maiores informações, ficando orientada a representar ao relator destes autos caso caracterizados os requisitos de risco, materialidade e relevância, conforme regulamentado na Resolução 259/2014, em especial o disposto  no § 3º do art. 106; 
	1.8.3. dar ciência desta deliberação à representante."
II
2.	Nesta oportunidade, aprecio pedido de reexame interposto pela representante, Navele Empreendimentos e Serviços Ltda., contra a mencionada deliberação.
3.	Após o exame das razões recursais, a Secretaria de Recurso propõe o não conhecimento do recurso, em razão de a recorrente "não ter demonstrado sua razão legítima para intervir nos autos, nem a possibilidade concreta de lesão a direito subjetivo próprio, à luz do art. 282 do Regimento Interno/TCU c/c o art. 146 e art. 2º, § 2º, da Resolução-TCU 36/1995, com redação dada pelo art. 1º da Resolução-TCU 213/2008."
III
4.	Assiste razão à unidade técnica especializada.
5.	Gostaria de consignar que me curvei ao entendimento dominante nesta Corte no sentido de que a representante necessita demonstrar razão legítima para intervir no processo ou a possibilidade de lesão a direito subjetivo próprio.
6.	Anteriormente, entendia que a simples condição de licitante justificaria a habilitação da empresa representante como interessada, dado que o resultado do processo poderia eventualmente afetar seu interesse jurídico.
7.	Contudo, a jurisprudência dominante nesta corte é mais restritiva e firmou-se no sentido de que a mera participação em processo licitatório não gera direito subjetivo a ser defendido perante este tribunal. Nessa linha são os acórdãos do Pleno 1472/2019 (rel. Ministro Aroldo Cedraz) , 730/2019 (rel. Ministro-Substituto André Luís de Carvalho) , 925/2019 (rel. Ministra Ana Arraes) , 409/2019 (rel. Ministro Raimundo Carreiro) , 1681/2018 (rel. Ministro José Múcio Monteiro) , 2130/2016 (rel. Ministro-Substituto Marcos Bemquerer Costa) , 1642/2016 (rel. Ministro Walton Alencar Rodrigues) .
8.	Observo que até mesmo o licitante vencedor não vem sendo admitido como interessado até que haja adjudicação do objeto. Nesse sentido, cito os acórdãos do Plenário 1236/2019-Plenário, da relatoria do Ministro Bruno Dantas, e 2319/2015, da relatoria do Ministro Vital do Rêgo.
9.	No caso em apreço, a decisão recorrida trouxe o entendimento da Corte de que a ora recorrente não deveria ser habilitada como interessada neste processo, em razão de não estar comprovada sua razão legítima para intervir.
10.	A esse respeito, em sua peça recursal, a representante se limitou a afirmar que estaria no leque dos legitimados a apresentar denúncia a este Tribunal, nos termos do inciso XVI do art. 1º da Lei 8.443/1992, e que sua atuação teria como objetivo a defesa do interesse público, consubstanciado na alegada irregularidade de falsidade documental.
11.	Nos processos de controle externo, esta Corte confere ao denunciante e ao representante, no que diz respeito às prerrogativas processuais, o mesmo tratamento, ressalvadas particularidades específicas previstas em lei, como é o caso da hipótese destes autos, representação baseada na hipótese prevista no art. 113, § 1º, da Lei 8.666/1993.
12.	Dito isso, observa-se que não há no citado inciso XVI do art. 1º da Lei 8.443/1992 qualquer menção de que os legitimados a apresentar denúncia são considerados automaticamente parte processual. Como já consignado, a jurisprudência deste Tribunal exige que o representante demonstre razão legítima para intervir no processo ou a possibilidade de lesão a direito subjetivo próprio, o que a recorrente não logrou fazer.
	Ante o exposto, acolhendo os pareceres precedentes, cujos fundamentos incorporo como razões de decidir, VOTO por que seja adotada a deliberação que ora submeto a este Colegiado.
TCU, Sala das Sessões, em 9 de fevereiro de 2022.
BENJAMIN ZYMLER 
Relator